臺灣高等法院刑事判決
109年度上訴字第3452號
上  訴  人  臺灣基隆地方檢察署檢察官
被      告  徐詠辰


上列上訴人因被告違反洗錢防制法等案件，不服臺灣基隆地方法
院109年度金訴字第50號，中華民國109年6月2日所為之第一審判
決（起訴案號：臺灣基隆地方檢察署109年度偵字第894號；移送
併案審理案號：臺灣基隆地方檢察署109年度偵字第4660號、臺
灣橋頭地方檢察署109年度偵字第9222號），提起上訴，本院判
決如下：
    主  文
原判決撤銷。
徐詠辰幫助犯詐欺取財罪，處拘役肆拾日，如易科罰金，以新臺
幣壹仟元折算壹日。緩刑貳年。
    事  實
一、徐詠辰預見將自己銀行帳戶提供予他人使用，可能因此供不
    法詐騙份子利用，以詐術使他人將款項存入後，再予提領運
    用，而幫助他人從事詐欺犯罪，竟仍基於幫助他人詐欺取財
    之不確定犯意，於民國108年間，以LINE通訊軟體，將其在
    國泰世華商業銀行帳號000-000000000000號帳戶（下稱國泰
    世華帳戶）之戶名及帳號，交付予真實姓名、年籍不詳之詐
    騙集團成員，以此幫助他人犯罪使用。嗣該詐騙集團之人員
    取得徐詠辰上開帳戶資料後，意圖為自己不法所有，將該帳
    戶為下列使用：
（一）於108年4月間，佯稱係交友網站之女方，在交友網站及以
      Line通訊軟體，向郭勇挺詐稱需儲值及匯款始能見面交友
      或退回儲值款云云，致郭勇挺陷於錯誤，依指示於108年4
      月24日匯款新臺幣（下同）8萬3400元致徐詠辰所有之上
      揭帳戶，旋為徐詠辰以PayPal電子零錢包方式匯給詐騙集
      團成員。
（二）於108年5月21日12時許，假冒交友網站客服人員，以暱稱
      「○○」使用Line通訊軟體向曾玉樹謊稱：可付費升級VIP
      會員，若相約見面需繳納保證金云云，致曾玉樹陷於錯誤
      ，於108年5月27日至同年月29日間陸續匯款1萬7000元、1
      萬7000元、5萬7800元、1萬7000元、3萬4000元、5萬1000
      元、20萬4000元、2萬7200元、14萬2800元至徐詠辰上開
      帳戶，旋由徐詠辰以PayPal電子零錢包方式轉匯給詐騙集
      團成員。
（三）於108年5月21日14時許，佯稱係交友網站之女方，在交友
      網站及以Line通訊軟體，向劉宇豪詐稱欲約會之雙方須相
      互儲值4000元美金，因故取消約會，女方之約會儲值金誤
      退給男方劉宇豪，約會儲值金可移到另一交友網站，須再
      儲值云云，致劉宇豪陷於錯誤，依指示至網路銀行操作，
      於同年5月28日14時26分、5月29日14時47分許分別匯出1
      萬8000元、2萬8500元至徐詠辰所有之上揭帳戶，旋為徐
      詠辰提領，並以交友網站www.ouyutw.com之PayPal匯給詐
      騙集團成員。
    嗣郭勇挺、曾玉樹、劉宇豪匯款後均察覺有異而報警，始悉
    上情。
二、案經劉宇豪訴由新北市政府警察局瑞芳分局報告臺灣基隆地
    方檢察署檢察官偵查起訴，及郭勇挺訴由臺中市政府警察局
    東勢分局移送臺灣基隆地方檢察署檢察官、曾玉樹訴由高雄
    市政府警察局仁武分局報告臺灣橋頭地方檢察署檢察官偵查
    後移送併案審理。
    理  由
壹、程序之證據能力部分
一、按被告以外之人於審判外之言詞或書面陳述，除法律有規定
    者外，不得作為證據。又被告以外之人於審判外之陳述，雖
    不符合刑事訴訟法第159條之1至第159條之4之規定，但經當
    事人於審判程序同意作為證據，法院審酌該言詞陳述或書面
    陳述作成時之情況，認為適當者，亦得為證據；當事人、代
    理人或辯護人於法院調查證據時，知有同法第159條第1項不
    得為證據之情形，而未於言詞辯論終結前聲明異議者，視為
    有前項之同意。刑事訴訟法第159條第1項及第159條之5分別
    定有明文。本件檢察官、被告徐詠辰，就本件卷內被告以外
    之人於審判外之陳述，於本院審判程序時均表示不爭執（見
    本院卷第50頁），且迄本院言詞辯論終結前未聲明異議，經
    本院審酌該等證據之作成情況，核無違法取證或其他瑕疵，
    認均適為本案認定事實之依據，依刑事訴訟法第159條之5規
    定，均有證據能力。
二、又本件認定事實引用之卷內其餘非供述證據（詳後述），並
    無證據證明係公務員違背法定程序取得，依同法第158條之4
    規定反面解釋，均有證據能力。
貳、實體部分
一、認定事實所憑之證據及理由：
    訊據被告自始坦承有於上開時、地將其所申辦之國泰世華帳
    戶之戶名及帳號借給他人使用，並協助將帳戶內款項匯出之
    事實，於本院表示願意接受有罪懲罰，於警詢、偵查及原審
    則否認有何幫助詐欺取財犯行，辯稱：我在交友網站上，認
    識一個女網友「雯」，該女網友家裡在經營美容店，她說有
    客人買她們的產品，因為不想讓客人知道她的銀行帳戶，所
    以向我借帳戶，我有同意借，我用Line將本案帳戶號碼告訴
    她，「雯」會在Line上跟我說客人轉錢到我的帳戶，再請我
    透過交友網站匯款給「雯」，我是遭對方欺騙，因為愛情的
    關係，我才相信對方云云。惟：
（一）被告之國泰世華帳戶經詐騙集團用於詐欺取財犯罪，而以
      公訴意旨所述之時間、方式，詐騙告訴人郭勇挺、曾玉樹
      、劉宇豪，致其等陷於錯誤，而將款項轉入被告所申辦之
      國泰世華帳戶等情，業據郭勇挺、曾玉樹、劉宇豪於警詢
      中指述綦詳，亦為被告所不爭執，復有內政部警察署反詐
      騙案件紀錄表二份、新北市政府警察局中和分局安平派出
      所受理詐騙案件帳戶通報警示簡便格式表、臺北市政府警
      察局松山分局中崙派出所受理各類案件紀錄表、金融機構
      聯防機制通報單、劉宇豪提供之銀行帳戶交易明細資料、
      郭勇挺提供之銀行存摺及帳戶交易資料影本、曾玉樹郵政
      跨行匯款申請書、國泰世華商業銀行存匯作業管理部108
      年8月21日國世存匯作業字第1080117560號函檢附徐詠辰
      開戶資料及交易明細表等件附卷可稽（見偵字第894號卷
      第23頁至第41頁、第63頁至第67頁、第75頁至第87頁，偵
      字第1530號卷第23頁、第41頁至第42頁、第47頁至第89頁
      ，高市警仁分偵卷第273頁至第281頁）。郭勇挺、曾玉樹
      、劉宇豪確有因遭人詐騙而將前揭款項存匯入被告國泰世
      華帳戶之事實，堪以認定。
（二）被告雖曾以前詞置辯，然參照被告警詢、偵查中所述及卷
      附被告所提出之Line對話紀錄以觀，被告與Line暱稱為「
      雯」之人不曾見面，僅透過交友網站認識，且均依「雯」
      之Line訊息指示收取款項並透過交友網站轉匯予「雯」（
      見偵字第894號卷第13頁至第14頁、第89頁至第93頁、第1
      13頁至第114頁），則被告對於「雯」之真實資料均毫無
      知悉，又被告供稱「雯」自稱為臺灣人（見偵字第894號
      卷第114頁），卻又稱其有點大陸口音（見偵字第894號卷
      第14頁），被告猶依其指示提供帳戶供「雯」之「客人」
      匯入、再由被告匯出款項，此節已與常理有違；況被告於
      警詢中曾稱：「一開始我有覺得奇怪，但是因為我喜歡對
      方所以還是提供帳號給她作為收款帳戶使用」（見偵字第
      894號卷第14頁），復於偵查中陳稱：「我一開始有懷疑
      ，客人為何不匯到『雯』媽媽的帳戶」（見偵字第894號卷
      第114頁），再於原審審理時供稱：我承認這樣子做，對
      我來說可能是愛情的問題，我不是說我沒有罪等語（見原
      審卷第60頁至第62頁），並於本院準備程序及審理時稱：
      我有要求跟「雯」見面，但是她都推辭，銀行帳號是不可
      以隨便給人，這件事情我知道是有錯等語（見本院卷第48
      頁、第70頁、第75頁），足見被告雖曾否認犯罪，惟其並
      非未曾懷疑過，僅因一時被愛情沖昏頭而選擇視而不見，
      咨任自身帳戶遭詐騙集團利用，從而，被告主觀上顯然對
      於該帳戶將作為不法使用，自有所認知，而客觀上亦有幫
      助之行為，亦堪認定。
（三）按刑法上故意，分直接故意（確定故意）與間接故意（不
      確定故意），行為人對於構成犯罪之事實，明知並有意使
      其發生者，為直接故意；行為人對於構成犯罪事實，預見
      其發生而其發生並不違背其本意者，為間接故意。而幫助
      犯之成立，以行為人主觀上認識被幫助者正欲從事犯罪或
      係正在從事犯罪，且該犯罪有既遂可能，而其行為足以幫
      助他人實現構成要件者，即具有幫助故意，並不以行為人
      確知被幫助者係犯何罪名為必要。又金融存款帳戶，事關
      存戶個人財產權益之保障，與存戶之金融卡、密碼結合，
      其專屬性、私密性更形提高，一般人均有妥為保管存摺、
      金融卡、密碼，以防止被他人冒用之認識，縱有特殊情況
      偶有將帳戶、存摺、金融卡、密碼交付他人之需，亦必深
      入瞭解其用途後再行提供以使用，若落入不明人士手中，
      極易被利用為詐欺之犯罪工具，恆係吾人日常生活經驗與
      事理之然；兼以近來利用人頭帳戶以行詐騙之事屢見不鮮
      ，詐騙集團以購物付款方式設定錯誤、中獎、退稅、家人
      遭擄、信用卡款對帳、提款卡密碼外洩、疑似遭人盜領存
      款等事由，詐騙被害人至金融機構櫃檯電匯，抑或持提款
      卡至自動櫃員機依其指示操作，使被害人誤信為真而依指
      示操作轉出款項至人頭帳戶後，詐騙集團成員隨即將之提
      領一空之詐騙手法，層出不窮，且經政府多方宣導，並經
      媒體反覆傳播，而諸如擄車勒贖、假勒贖電話、刮刮樂詐
      財、網路詐騙、電話詐騙等，多數均係利用他人帳戶，作
      為恐嚇取財或詐欺取財所得財物匯入、取款以逃避檢警查
      緝之用之犯罪工具，是依一般人通常之知識、智能及經驗
      ，均已詳知向陌生人購買、承租或其他方法取得帳戶者，
      多係欲藉該帳戶取得不法犯罪所得，並逃避追查身分，是
      避免金融帳戶被不法行為人利用為詐財之工具，應係一般
      生活所易於體察之常識。以被告案發時之年齡、智識、經
      驗，其對他人取得上開帳戶之目的，會供他人作詐欺取財
      使用，當有所知悉，益徵被告將上開國泰世華帳戶提供予
      他人使用，係幫助詐欺不法行為之情甚明。
（四）綜上所述，本件事證已臻明確，被告之犯行洵堪認定，應
      予依法論科。
二、論罪：
（一）按刑法上之幫助犯，係對於犯罪與正犯有共同之認識，而
      以幫助之意思，對於正犯資以助力，而未參與實施犯罪之
      行為者而言。查，被告交付國泰世華帳戶予真實姓名年籍
      不詳之「雯」所屬之詐騙集團，而供詐騙集團成員詐騙郭
      勇挺、曾玉樹、劉宇豪之財物，是被告所為係參與詐欺取
      財罪構成要件以外之行為，而對他人之詐欺取財犯行提供
      助力，且在無證據證明被告係以正犯而非以幫助犯之犯意
      參與犯罪之情形下，應僅該當於詐欺取財罪與洗錢罪之幫
      助犯。
（二）核被告所為，係犯刑法第30條第1項前段、第339條第1項
      之幫助犯詐欺取財罪。
（三）被告以一幫助詐欺行為致「雯」與其共犯分別詐騙告訴人
      三人之財物，同時觸犯三次幫助詐欺取財罪，為想像競合
      犯，應依刑法第55條之規定從一重處斷。
（四）被告係對正犯資以助力而實施犯罪構成要件以外之行為，
      為幫助犯，依刑法第30條第2項之規定，按正犯之刑減輕
      之。
（五）臺灣基隆地方檢察署以109年度偵字第4660號移送併案審
      理有關郭勇挺遭詐騙匯款部分，及臺灣橋頭地方檢察署以
      109年度偵字第9222號移送併案審理有關曾玉樹遭詐騙匯
      款部分，因與原起訴之犯罪事實相同，均係以被告同一帳
      戶之戶名、帳號予他人詐騙不同被害人，有一行為觸犯數
      罪名之想像競合犯關係，為同一案件，本院自得併予審理
      。
三、撤銷改判之理由：
    原審未詳予斟酌，就被告上開被訴幫助犯詐欺取財罪之犯行
    遽為被告無罪之諭知，自難謂恰；檢察官上訴意旨，指摘原
    判決認定被告無罪為不當，為有理由，自應由本院將原判決
    予以撤銷改判。
四、爰審酌被告提供金融帳戶，供詐騙集團成員持以實施詐欺犯
    罪，間接助長詐欺犯罪之風氣，危害交易秩序及社會治安，
    並使被害人受有財物損失，所生損害非微，雖未能賠償劉宇
    豪、曾玉樹分文，然已與郭勇挺成立調解並賠償（見原審卷
    第66-1頁），犯後一度否認犯行但無辯解之態度，兼衡被告
    無前科之素行、自陳高中畢業、未婚、從事家庭代工之智識
    程度、家庭生活經濟狀況，暨其犯罪動機、目的、手段等一
    切情狀，量處如主文第二項所示之刑，並諭知易科罰金之折
    算標準。
五、末查，被告前未曾受有期徒刑以上刑之宣告，有本院被告前
    案紀錄表一紙在卷可稽（見本院卷第25頁），其因被情感蒙
    蔽而一時失慮致犯本罪，考量其未因此獲得任何報酬，本院
    認被告歷經本次偵審過程，並受前開刑之宣告後，應已知所
    警惕而無再犯之虞，前揭所宣告之刑以暫不執行為適當，爰
    依刑法第74條第1項第1款之規定，宣告緩刑二年，以勵自新
    。
六、被告於警詢及偵查時稱：我提供帳號供人轉帳使用，且協助
    將被害人遭詐欺款項轉給詐欺集團成員，並沒有獲利，因為
    每次儲值都是國外交易，我還倒貼手續費；我沒有賣帳戶，
    也沒有收報酬等語（見偵字第894號卷第14頁、第115頁），
    且被告並未實際參與本案詐欺取財正犯之犯行，檢察官亦未
    提出證據證明被告確因提供上開金融帳戶予詐騙集團成員而
    有所得，尚無證據證明被告有因本件幫助詐欺及幫助洗錢犯
    行而有何犯罪所得，自無犯罪所得應予宣告沒收或追徵之問
    題，附此敘明。
七、不另為無罪諭知部分：
    公訴意旨及檢察官上訴意旨另認被告上開行為應有違反洗錢
    防制法第2條第2款洗錢行為之不確定故意，而應論以同法第
    14條第1項之幫助洗錢罪云云。惟查：
（一）按洗錢防制法係以防制洗錢，打擊犯罪，健全防制洗錢體
      系，穩定金融秩序，促進金流之透明，強化國際合作為立
      法目的，此觀該法第1條自明。其立法說明（依委員尤美
      女等三人所提修正動議通過）亦指出「……非法金流利用層
      層複雜的各種名目、態樣，而移轉、分散至跨國不同據點
      ，取得形式上合法來源的樣態以躲避追緝，……打擊犯罪除
      正面打擊，更重要的應自阻斷其金流著手，包括金流透明
      化之管制及強化洗錢犯罪之追訴……」等語（見立法院公報
      第105卷第100期院會紀錄第77、78頁），申言之，洗錢防
      制法之立法目的，係在防制特定犯罪不法所得之資金或財
      產，藉由洗錢行為轉換成為合法來源之資金或財產，切斷
      資金與當初犯罪行為之關聯性，隱匿犯罪行為或該資金不
      法來源或本質，使偵查機關無法藉由資金之流向追查犯罪
      者。是提供帳戶予他人使用是否構成洗錢行為，依前述說
      明及同法第2條第2款之規定，應以其在金流方面能否「掩
      飾或隱匿特定犯罪所得之本質、來源、去向、所在、所有
      權、處分權或其他權益者」，切斷資金與當初犯罪行為之
      關聯性而定。
（二）一般針對不特定多數人行騙之詐欺集團，所供被害人將款
      項匯入之帳戶，乃為該詐騙集團「取得」犯罪所得之手段
      ，被害人發覺受騙後，即能立即指證其所匯入之特定帳戶
      ，此部分之金流透明易查，在形式上無法合法化其所得來
      源，是該帳戶顯不能達到掩飾或隱匿特定犯罪所得之本質
      、來源之作用；又詐騙集團不論是自該帳戶再轉匯入其他
      帳戶，抑或由車手臨櫃或至自動櫃員機提領現金，均可透
      過該帳戶之交易紀錄得知犯罪所得之去向，簡言之，詐騙
      集團之所以會使用人頭帳戶供被害人匯入款項，其目的乃
      在於使真正犯罪人得以在「取得犯罪所得」過程中隱蔽身
      分而逃避刑事追訴（性質上類似勒贖集團要求被害人將贖
      金放置某處後，再透過隱密方式取走該贖金），而非在金
      流方面用以掩飾或隱匿此部分犯罪所得之本質、來源或去
      向，揆諸前揭說明，單純提供帳戶予詐騙集團供被害人匯
      入款項使用，當非洗錢防制法第2條第2款所定之洗錢行為
      甚明。此與公務員以人頭帳戶收賄之犯罪型態中，行賄者
      與收賄者乃為對立共犯，所侵害者為國家法益，通常無直
      接被害人指證該人頭帳戶之存在，此時行賄者將賄款匯入
      與收賄者無直接關聯之人頭帳戶中，使他人無法直接察覺
      此為收受賄賂之犯罪所得，則提供帳戶供收賄者收取賄款
      使用之行為，因可達到掩飾、隱匿犯罪所得本質、來源或
      去向之效果，而構成洗錢行為之情形，並不相同，不能僅
      以「提供帳戶予他人使用」作為單一判斷標準，而應依其
      犯罪型態，就犯罪全部過程加以觀察，審酌該帳戶於犯罪
      流程中之功能，視其能否因而「掩飾、隱匿犯罪所得之本
      質、來源或去向」而定。此外，單純提供人頭帳戶者，因
      已將帳戶之存摺、金融卡及密碼等物件交付他人使用，失
      去對自己帳戶之實際管領權限，若未配合詐騙集團之指示
      親自提款或匯款，即無收受、持有或使用特定犯罪所得之
      情形，亦無積極之移轉或變更特定犯罪所得之行為，故亦
      不構成同條第1款、第3款之洗錢行為。
（三）準此，本案被告提供予「雯」之國泰世華帳戶乃係供被害
      人直接匯入款項所用，在金流方面並無掩飾或隱匿犯罪所
      得本質、來源、去向、所在、所有權、處分權或其他權益
      者之作用，且一般人在提供帳戶同時，對於所謂將製造金
      流斷點之「洗錢」概念恐難以理解，揆諸前揭說明，尚難
      認被告所為構成檢察官起訴及上訴意旨所指之刑法第30條
      第1項、違反洗錢防制法第2條第2款而犯同法第14條第1項
      之幫助洗錢罪。惟公訴意旨認此部分與前開論罪科刑部分
      具有想像競合犯之裁判上一罪關係，爰不另為無罪之諭知
      。
據上論斷，應依刑事訴訟法第369條第1項前段、第364條、第299
條第1項前段，刑法第30條第1項前段、第2項、第339條第1項、
第41條第1項前段、第74條第1項第1款，刑法施行法第1條之1第1
項，判決如主文。
本案經檢察官林安紜到庭執行職務。
中　　華　　民　　國　　109 　年　　12　　月　　9 　　日
                  刑事第二十庭  審判長法　官  王復生
                                      法　官  張紹省
                                      法　官  遲中慧
以上正本證明與原本無異。
如不服本判決，應於收受送達後20日內向本院提出上訴書狀，其
未敘述上訴之理由者並得於提起上訴後20日內向本院補提理由書
（均須按他造當事人之人數附繕本）「切勿逕送上級法院」。
                                      書記官  鄭巧青
中　　華　　民　　國　　109 　年　　12　　月　　9 　　日
附錄本案論罪科刑依據之法條：
中華民國刑法第339條第1項（普通詐欺罪）
意圖為自己或第三人不法之所有，以詐術使人將本人或第三人之
物交付者，處五年以下有期徒刑、拘役或科或併科五十萬元以下
罰金。

中華民國刑法第30條（幫助犯及其處罰）
幫助他人實行犯罪行為者，為幫助犯。雖他人不知幫助之情者，
亦同。
幫助犯之處罰，得按正犯之刑減輕之。